【裁判字號】    88,易,5330
【裁判日期】    890608
【裁判案由】    詐欺等
【裁判全文】
臺灣高雄地方法院刑事判決                        八十八年度易字第五三三Ｏ號
    公  訴  人  台灣高雄地方法院檢察署檢察官
    被      告  甲○○
    選任辯護人  柯淵波
右列被告因詐欺等案件，經檢察官提起公訴（八十八年度偵字第二一二一六號），本
院判決如左：
    主  文
甲○○無罪。
    理  由
一、本件公訴意旨略以：被告甲○○意圖為自己不法所有之概括犯意，自民國八十八
    年五月起至六月下旬止，在高雄市左營區○○○路二九四巷五號，連續向告訴人
    丙○○稱：伊交遊廣闊，認識多位有力金主，願代為支票調現云云，致告訴人不
    疑有他，陷於錯誤，而交付多紙支票予被告向案外人乙○○調借現金。詎被告於
    調得現金後，挪作他用，佔為己有，共計新台幣（下同）三十四萬一千九百元。
    告訴人多次催討，被告均置之不理，告訴人始知受騙，因認被告涉犯詐欺、侵占
    罪嫌等語。
二、按事實之認定，應憑證據，如未能發現相當證據或證據不足以證明，自不能以推
    測或擬制之詞，以為裁判之基礎。又刑法第三百三十九條第一項詐欺罪之成立，
    以意圖為自己或第三人不法之所有，以詐術使人陷於錯誤，而將本人或第三人之
    物交付為要件，所謂以詐術使人交付，必須被詐欺人因其詐術而陷於錯誤，若其
    所用方法不能認為詐術，亦不致使人陷於錯誤，即不構成該罪；另侵占罪之成立
    ，以擅自處分自己持有之他人所有物，或變易持有之意為所有之意而逕為所有人
    之行為為其構成要件（最高法院四十六年台上字第二六Ｏ號及十九年上字第一Ｏ
    五二號判例意旨參照）。
三、本件公訴人認被告甲○○涉犯刑法第三百三十九條第一項及第三百三十五條第一
    項之罪嫌，無非以被告之自白、告訴人之指述、證人乙○○之證詞及乙○○匯款
    予被告之第一商業銀行存款存根聯五紙等，為其論罪依據。惟訊據被告固不諱言
    於八十八年五月間至六月間，受告訴人委託，收受其交付如附表Ｂ、Ｃ、Ｄ、Ｅ
    部分之支票，持向乙○○代為調借現金等情，惟堅決否認有何詐欺及侵占犯行，
    辯稱：告訴人從事ＫＴＶ事業，持有許多客戶支票，而伊認識金主乙○○，同意
    以客票調借現金，告訴人即委託伊代為調現，伊遂陸續將告訴人交付如附表Ｂ、
    Ｃ、Ｄ、Ｅ部分之支票，持向乙○○調借現金。其中如附表Ｂ、Ｃ、Ｄ部分之支
    票，伊已將乙○○扣除利息後調借之款項三十七萬二千元，如數轉交予告訴人；
    如附表Ｅ部分之支票，則因票期較長，所以乙○○尚未匯款予伊，嗣因伊原本自
    行持向乙○○調現之支票陸續跳票，伊所經營之公司又於八十八年七月間倒閉，
    乙○○遂自行以如附表Ｅ部分之支票扣抵伊向乙○○調借之金額；附表Ａ部分之
    支票，則係告訴人同意借伊向他人調現，再由伊簽發伊公司之支票予告訴人，作
    為擔保，孰料事後伊公司遭客戶倒帳，以致該票未能兌現，故此部分支票並非告
    訴人委伊向乙○○調現等語。經查：
（一）告訴人交付予被告代為調現之如附表Ｂ、Ｃ、Ｄ部分支票，票面金額合計為新
      台幣四十一萬三千九百元，被告均已持向乙○○調現，並由乙○○扣除利息二
      萬餘元後，由乙○○匯款予被告，再由被告如數轉交予告訴人等情，業據被告
      供承在卷，核與證人乙○○之證述相符，參以告訴人不否認被告已交付調現款
      項三十七萬二千元等情，足認被告所辯，應足採信。茲被告既已將乙○○調借
      之款項全數轉交予告訴人，則被告所為即無何詐欺或侵占之可言，是被告辯稱
      其未詐欺或侵占如附表Ｂ、Ｃ、Ｄ部分之支票等語，洵非無據。
（二）又告訴人交予被告代為調現之如附表Ｅ部分之支票，被告固已持交乙○○調現
      ，此為被告供承在卷，並據證人乙○○證述屬實，惟此部分支票，因票期較長
      ，故乙○○將之保留作為擔保用，而未將此部分金額調借予被告等情，業據被
      告供承在卷，核與證人乙○○於本院證述相符，告訴人雖指稱乙○○向伊表示
      已將伊調現之款項全部匯予被告云云，惟經質之證人乙○○Ｅ部分是否調借予
      被告時，證稱：每次被告拿數張支票來調錢時，伊均自行保留幾張票期較長之
      支票，作為擔保，以防支票將來跳票，而附表Ｅ部分之支票，係被告最後持向
      伊調現之支票，且票期較長，故伊尚未調現予被告，準備供作擔保之用，嗣被
      告原先所持調現之支票果真陸續跳票，伊遂自行將之用於扣抵被告積欠之款項
      等語，而與告訴人之指述不符，是告訴人指稱乙○○已將調現款項全部匯予被
      告持有云云，即難採信。又訊之被告是否同意乙○○將告訴人所交付如附表Ｅ
      部分支票扣抵欠款，則始終堅稱並未同意一語，經質之證人乙○○將如附表Ｅ
      部分之支票，用以扣抵被告積欠之款項，是否經被告同意時，其固先證稱已徵
      得被告同意云云，惟嗣於本院最後審理時則改稱：沒有經過他同意等語，再質
      之為何以前證稱曾得被告同意一事時，則陳稱：「我的意思是不管他同意與否
      ，我都有權利這樣做，而且一般的調現，也是這樣，他（指被告）應該心理有
      數」等語，徵諸常理，乙○○既將Ｅ部分之支票，預留供作擔保，則當其發現
      被告前所持調現之支票跳票時，其為確保己身債權，自不問被告是否同意，而
      逕行將被告代告訴人調現所交付之Ｅ部分支票，用以扣抵被告之欠款，而無大
      費周章，再事徵詢被告同意與否之必要，是證人乙○○嗣於本院最後審理時之
      證述，應較足採信，被告辯稱其未同意乙○○將Ｅ部分支票扣抵欠款等語，非
      屬無據。準此，Ｅ部分之支票，被告既已持向乙○○代為調借現款，且因乙○
      ○擅自將該票用以扣抵被告欠款，未將款項匯予被告，以致被告未能將款項交
      予被告，則被告向告訴人取票時，自無何為自己不法所有之意圖，其取得支票
      後，亦未據為己有，而無侵占之可言，是被告辯稱其無詐欺及侵占犯行，應足
      採信。
（三）又附表Ａ部分之支票，係因被告有急用，故商得告訴人同意，而借予被告持向
      他人調現，並經告訴人要求，由被告簽發同額之支票予告訴人等情，業據被告
      供承在卷，核與告訴人嗣於本院審理時指述相符，參以被告交付此部分支票後
      ，嗣後又再陸續交付如附表Ｂ、Ｃ、Ｄ、Ｅ部分之支票予被告，委其調現，衡
      情倘Ａ部分之支票，係告訴人委託被告持向他人調現，而非借予被告使用，則
      於被告未將Ａ部分支票調現款項交付予告訴人之前，告訴人焉有繼續交票予被
      告調現之理，是被告上開所辯，及告訴人嗣於本院審理時改稱Ａ部分支票，係
      借予被告使用，並非交其調現等語，應足採信。既係借票，而非交票予被告調
      現，則被告之取得Ａ部分支票，即係持有自己之物，而非持有告訴人之物，是
      被告持向他人調現後，而未交付款項予告訴人，即與侵占罪之構成要件不符，
      而難以該罪相繩。又因被告嗣於八十八年六月間，因遭客戶倒帳，一時週轉不
      靈，以致簽交予被告持有之支票無法兌現等情，業據被告提出客戶跳票之支票
      及退票理由單各二十八紙附卷可稽，顯見被告係因一時週轉不靈，無法付款，
      並非於借票之初，即蓄意詐騙；參以被告嗣於本院審理中，業與告訴人達成民
      事上和解，同意賠償告訴人三十萬元，並已先行償還十萬元，其餘分期償還，
      此業據告訴人陳明在卷，並有和解書一份在卷可稽，益證被告確係一時經濟困
      難，以致無法還款，其在主觀上並無為自己不法所有之意圖甚明。
四、綜上所述，Ｂ、Ｃ、Ｄ部分之支票，被告既皆已持向乙○○調現，並將調得款項
    全數轉交予被告，此部分即無何詐欺或侵占之可言；而Ｅ部分之支票，被告已持
    向乙○○代為調現，足見被告於向告訴人取票之初，並無詐騙意圖，雖然嗣後被
    告並未將調現款項交予告訴人，惟此乃因乙○○發現被告原先調現之支票陸續跳
    票，遂擅自將Ｅ部分支票用以扣抵被告之欠款，未將調借款項匯予被告，而非被
    告將該調借款項侵吞入己，是被告此部分行為，亦與侵占罪之構成要件不符；另
    Ａ部分之支票，業經查明為告訴人借予被告使用，而非委託被告持向他人調現，
    且被告簽交予告訴人之支票，又因被告嗣後一時週轉困難，以致無法付款，且被
    告嗣於本院審理中又與告訴人達成和解，足認被告此部分，亦無詐欺或侵占之犯
    意甚明。此外，復查無其他積極之證據足資證明被告有詐欺或侵占之犯行，是本
    件應純屬民事糾葛，尚與刑法第三百三十九條第一項、第三百三十五條第一項之
    構成要件有間。既不能證明被告犯罪，爰依刑事訴訟法第三百零一條規定，諭知
    無罪之判決。
據上論斷，應依刑事訴訟法第三百零一條第一項，判決如主文。
中      華      民      國      八十九      年      六      月    八    日
                                    臺灣高雄地方法院刑事第七庭
                                        法  官    李  璧  君
右正本證明與原本無異。
如不服本判決，應於判決送達後十日內，向本院提出上訴狀。
                                        書記官    李  忠  霖
中      華      民      國      八十九      年      六      月  十二    日


司法院資訊處製作；財團法人民間司法改革基金會備份。
